臺灣臺南地方法院民事裁定
109年度消債清字第70號
聲請人  包健宏
                
代理人  鄭嘉慧律師          
上列當事人聲請消費者債務清理事件，本院裁定如下：
    主    文
聲請人包健宏自民國109年11月27日下午4時起開始清算程序，並
命司法事務官進行本件清算程序。
    理    由
一、按債務人不能清償債務或有不能清償之虞者，得依消費者債
    務清理條例所定更生或清算程序，清理其債務；債務人對於
    金融機構負債務者，在聲請更生或清算前，應向最大債權金
    融機構請求協商債務清償方案，或向其住、居所地之法院或
    鄉、鎮、市、區調解委員會聲請債務清理之調解；協商或調
    解成立者，債務人不得聲請更生或清算，但因不可歸責於己
    之事由，致履行有困難者，不在此限；法院開始清算程序之
    裁定，應載明其年、月、日、時，並即時發生效力；法院裁
    定開始更生或清算程序後，得命司法事務官進行更生或清算
    程序；必要時，得選任律師、會計師或其他適當之自然人或
    法人一人為監督人或管理人，消費者債務清理條例第3條、
    第151條第1項、第7項、第83條第1項、第16條第1項分別定
    有明文。次按協商或調解成立者，債務人不得聲請更生或清
    算。但因不可歸責於己之事由，致履行有困難者，不在此限
    ；第75條第2項規定，於前項但書情形準用之；本條例施行
    前，債務人依金融主管機關協調成立之中華民國銀行公會會
    員，辦理消費金融案件無擔保債務協商機制與金融機構成立
    之協商，準用前2項之規定；債務人可處分所得扣除自己及
    依法應受其扶養者所必要生活費用之餘額，連續3個月低於
    更生方案應清償之金額者，推定有前項事由（不可歸責於債
    務人之事由），此亦為消債條例第151條第7項、第8項、第9
    項、第75條第2項所明文。準此，債務人於消債條例施行前
    如與金融機構成立債務協商清償方案，於日後毀諾聲請更生
    時，應予審酌債務人於協商成立後，是否有不可歸責於己之
    事由，致履行有困難，及債務人現在之清償能力，是否有不
    能清償債務或不能清償之虞之情形，如債務人可處分所得扣
    除自己及依法應受其扶養者所必要生活費用之餘額，連續3
    個月低於債務清償方案應清償之金額者，即可推定債務人有
    因不可歸責於己之事由，致履行經協商成立之債務清償方案
    有困難之情事。
二、本件聲請意旨略以：聲請人積欠無擔保及無優先權債務約新
    臺幣（下同）523,253元，為清理債務，前於民國95年間依
    中華民國銀行公會會員辦理消費金融案件無擔保債務協商機
    制與債權人成立協商契約，雙方協議自95年11月起，分100
    期、利率5%，按月清償15,620元；復於98年間再與銀行公會
    協商，雙方協議自98年2月起，分140期、利率5%，每月清償
    9,375元；又於100年間以電話與銀行公會接洽協商，雙方協
    議自100年10月起，每月清償6,483元，而聲請人母親包高清
    採原在寺廟擔任廚工，有收入而能代聲請人清償債務，惟因
    母親現已71歲，體力無法再負荷，故僅能工作至108年底，
    苦撐還款至109年4月份，實無法再清償故而毀諾。聲請人再
    於109年7月向鈞院申請前置調解，最大債權銀行凱基商業銀
    行股份有限公司（以下簡稱凱基銀行）因聲請人每月僅能清
    償1,000元予各債權人，縱提供180期之協商方案，聲請人總
    還款金額顯低於全體債權本金金額341,055元，認已無調解
    成立可能，致協商不成立。聲請人為低收入戶、身心障礙人
    士，無工作能力，目前仰賴每月領取身障補助3,772元以維
    持生活，且名下無財產，負債顯然超過資產甚多，已達不能
    清償或有不能清償之虞之程度。又聲請人僅係一般消費者，
    並未從事營業，復未經法院裁定開始更生程序、許可和解或
    宣告破產，爰向鈞院聲請清算等語。
三、聲請人前揭主張，業據提出調解不成立證明書、債權人清冊
    、財產及收入狀況說明書、財政部臺灣省南區國稅局106至1
    08年度綜合所得稅各類所得資料清單、財政部臺灣省南區國
    稅局財產歸屬資料清單、財團法人金融聯合徵信中心查詢當
    事人綜合信用報告回覆書、身心障礙證明、臺南市中西區公
    所函及診斷證明書件為憑。經查：
（一）聲請人於95年間曾依中華民國銀行公會會員辦理消費金融
      案件無擔保債務協商機制與債權人成立協商，協議自聲請
      人於95年間曾依中華民國銀行公會會員辦理消費金融案件
      無擔保債務協商機制與債權人成立協商，協議自95年11月
      起，分100期、利率5%，按月清償15,620元；復於98年間
      再與銀行公會協商，雙方協議自98年2月起，分140期、利
      率5%，每月清償9,375元；又於100年間以電話與銀行公會
      接洽協商，雙方協議自100年10月起，每月清償6,483元，
      而聲請人母親包高清採原在寺廟擔任廚工，有收入而能代
      聲請人清償債務，惟因母親現已71歲，體力無法再負荷，
      故僅能工作至108年底，苦撐還款至109年4月份，實無法
      再清償故而毀諾之事實，有聲請人陳報狀、協議書、95年
      度銀行公會債務協商機制變更還款條件增補約據及毀諾通
      知書在卷可稽，堪認屬實。依上開說明，本院自應依消債
      條例規定予以審酌聲請人有無不可歸責於己之事由，致履
      行有困難而得聲請更生之情形。
（二）按修正前消債條例第151條第5項（修正後為第151條第7項
      ）但書規定「因不可歸責於己之事由，致履行顯有重大困
      難」，並未附加「不可預見」之要件，亦即該事由並不以
      債務人「不可預見」為必要。該項但書規定情形，僅須於
      法院就更生或清算之聲請為裁判時存在即可，不以協商成
      立後始發生者為限，並與債務人於協商時能否預見無關；
      債務人於協商時縱未詳加思考、正確判斷，或可預見將來
      履行可能有重大困難而仍冒然簽約成立協商，亦不能據此
      即認其履行顯有重大困難係可歸責於債務人，依修正前本
      條例第151條第6項準用第5項但書（修正後為第151條第8
      項準用第7項）規定之結果，亦無不同（98年第1期民事業
      務研究會第24號司法院民事廳消費者債務清理條例法律問
      題研審小組意見參照）。故本件聲請人前曾依中華民國銀
      行公會辦理消費金融案件無擔保債務協商機制與金融機構
      協商時，縱曾高估自己之清償能力，貿然或輕率接受其所
      無力負擔之債務清償方案，嗣果因無法清償後毀諾，亦不
      能認其履行有困難係可歸責於聲請人。查，依本院職權調
      取之勞保投保資料查詢表所示，聲請人於95年協商成立迄
      今，均無投保資料，核與其上開主張，大致相符。是聲請
      人僅仰賴每月身障補助款3,772元以維持生活，顯無力負
      擔每月6,483元之協商還款條件，應認聲請人前開所述非
      虛，聲請人因不可歸責於己之事由，致履行前開協商方案
      有困難。
（三）聲請人前未曾經法院宣告清算程序或宣告破產，亦未曾依
      消費者債務清理條例或破產法之規定而受刑之宣告等情，
      亦有本院民事紀錄科查詢表、臺灣高等法院被告前案紀錄
      表在卷足憑。
（四）聲請人稱述其為身心障礙人士，無工作能力，並領有低收
      入戶證明，每月仰賴領取身心障礙補助款3,772元乙節，
      業據其提出身心障礙證明及臺南市中西區公所函為憑，復
      據臺南市政府社會局函覆以：「經查包健宏君具身心障礙
      身份，每月核領身心障礙者生活補助費，自107年1月至10
      8年12月每月核領3,628元，109年1月至6月每月核領3,772
      元，自109年7月起迄今具有本市低收入戶資格，身心障礙
      者生活補助費調整為每月核領5,065元」等語，是認聲請
      人每月收入為5,065元。
（五）按債務人必要生活費用，以最近一年衛生福利部或直轄市
      政府所公告當地區每人每月最低生活費1.2倍定之，消費
      者債務清理條例第64條之2第1項定有明文；參酌臺南市政
      府公告109年度臺南市低收入戶最低生活費用每人每月為1
      2,388元，該生活費標準乃係按照政府最近1年平均每人消
      費支出（包括食品費、衣著鞋襪費、房租水電費、家居管
      理費、醫療保健費、交通通訊費、娛樂教育費及雜項支出
      ）百分之60而訂定，則其1.2倍為14,866元（計算式：12,
      388×1.2≒14,866，小數點以下四捨五入），故認聲請人每
      月必要生活費用，依上開標準以每月14,866元計算為適當
      ，逾此範圍即不予計入。是聲請人自陳每月必要生活費用
      為5,000元，經本院審酌尚屬允當，是予採認。
（六）依本院職權調閱聲請人107、108年度稅務電子閘門財產所
      得調件明細表所示，聲請人名下無財產。
（七）聲請人雖曾向本院就無擔保債務申請前置調解，然聲請人
      目前積欠之無擔保債務金額為354,881元（依凱基銀行陳
      報之前置調解債權明細表所列載之債權金額），縱本院逕
      依「個別協商一致性方案」可提供之最寬鬆條件「分180
      期，0利率」計算，聲請人每月猶須支付約1,972元之分期
      款（計算式：354,881元÷180期≒1,972元）。是以聲請人
      目前每月收入5,065元，僅足夠支付其每月必要支出5,000
      元後，顯不足支付上開應償還之協商款項1,972元，堪認
      聲請人確已達不能清償債務或有不能清償之虞之程度。
四、綜上所述，聲請人既有不能清償債務之情事，自應允其於消
    費者債務清理條例施行後，選擇以清算型之清算程序清理其
    債務，藉以妥適調整債務人與債權人及其他利害關係人間之
    權利義務關係，保障債權人獲得公平受償，並謀求債務人經
    濟生活之重建復甦機會。此外，本件又查無消費者債務清理
    條例第6條第3項、第8條或第82條第2項所定駁回清算聲請之
    事由存在，則聲請人聲請清算，應屬有據，並由本院命司法
    事務官進行本件清算程序，爰裁定如主文。
中　　華　　民　　國　　109 　年　　11　　月　　27　　日
                            臺灣臺南地方法院消債法庭  
                                法  官  王 獻 楠
以上正本係照原本作成。
本裁定不得抗告。
中　　華　　民　　國　　109 　年　　11　　月　　27　　日
                                書記官　蕭 雅 文